臺灣臺北地方法院民事判決　　　　　　 94年度重訴字第890號
原　　　告　乙○○
被　　　告　廣昌開發建設股份有限公司
法定代理人　丁○○
訴訟代理人　丙○○
　　　　　　甲○○
上列當事人間請求所有權移轉登記事件，本院於民國94年12月5
日言詞辯論終結，判決如下：
    主  文
被告應給付原告新台幣柒拾伍萬元，及自民國九十四年八月十九
日起至清償日止按年息百分之五計算之利息。
原告其餘之訴駁回。
訴訟費用由被告負擔四分之三，餘由原告負擔。
本判決於原告以新台幣貳拾伍萬元供擔保後得假執行，但被告如
以新台幣柒拾伍萬元為原告供擔保後得免為假執行。
原告其餘假執行之聲請駁回。
    事實及理由
甲、程序方面：
  按訴狀送達後，原告不得將原訴變更或追加他訴，但因情事變
  更而以他項聲明代最初之聲明者，不此此限，民事訴訟法第25
  5條第1項第4款定有明文。本件原告原起訴請求被告應將坐落
  台北市○○段○○段544- 3、544-4地號，面積各5711平方公尺
  及12平方公尺，權利範圍各為28/10000之土地，暨上門牌台北
  市大安區○○○路○段291巷8號12樓房屋，權利範圍全部（下
  稱系爭房地），均移轉登記予原告，於本件訴訟進行中，因本
  件不動產買賣契約業經原告依法解除，情事顯有變更，而變更
  聲明為被告應給付原告新台幣（下同）1,000,000元，及自訴
  狀繕本送達翌日起至清償日止按年息5%計算之利息，核與上揭
  規定相符，應予准許。
乙、實體方面：
一原告主張：被告將其所有系爭房地以總價12,00 0,000元出售
  給原告，原告已依約繳付第1期款500,000元，依約被告應於民
  國94年6月25日將建物及土地所有權狀交付特約地政士辦理所
  有權移轉過戶，惟被告未依約履行，經原告一再催促，仍置之
  不理，嗣原告發現系爭房地遭本院依第三人宏胤企業有限公司
  之聲請而為假扣押，亦無法為所有權之移轉，原告遂於94年10
  月11日以郵局存證信函限期催告被告於函到5日內塗銷上揭假
  扣押登記，並將系爭房地所有權狀交付特約地政士，以利辦理
  產權過戶手續，該函被告於94年10月12日收到，迄未依限履行
  ，已是違約，依不動產買賣契約書第11條約定原告得解除契約
  並請求按已付價款加倍返還作為違約賠償。並聲明：(一)被告應
  給付原告1,000,00 0元及自起訴狀繕本送達翌日即94年8月19
  日起至清償日止按年息5%計算之利息。(二)原告願供擔保聲請宣
  告假執行。
二被告則辯以：兩造間簽有土地房屋買賣契約，就移轉登記流程
  ，賣方即被告固應於94年6月25日前交付用印應備文件即印鑑
  章、房屋、土地權狀正本、房屋稅、地價稅單正本等文件，惟
  被告雖在屆期無法交付所有文件，乃於94年7月7日簽具同意書
  予原告，其中載明：「備註：另如該不動產未能於94年10月31
  日前完成過戶時，本公司同意每月補貼買方一萬元」等語，基
  此，被告既已同意補貼原告逾期過戶之費用至過戶完成為止，
  亦經原告簽收認同，則本件買賣契約仍為有效，原告不得行使
  解約權等語。並聲明：(一)原告之訴及其假執行之聲請均駁回。
  (二)如受不利之判決，願供擔保，請准宣告免假執行。
三兩造不爭執之事項：
  (一)兩造於94年6月15日簽訂不動產買賣契約書（見本院卷第5-2
    0頁）。
  (二)被告已收受原告所繳第一期款500,000元（見本院卷第20頁
    ）。
  (三)被告尚未將土地及建物權狀等過戶資料交付特約地政士。
  (四)原告曾於94年10月11日發存證信函予被告請被告於文到5日
    內塗銷上揭假扣押登記，並將系爭房地所有權狀交付特約地
    政士，依約辦理過戶手續 (見本院卷第33-36頁)。經催告後
    被告仍不履行，而被告於94年10月12日收受該函（見本院卷
    第37頁)，經催告後被告仍不履行。
四兩造於94年6月15日簽訂不動產買賣契約書，約定：「……第2
  條買賣總價：12,000,000元　第3條價款支付方式：一本買賣
  各次付款除本約另有約定外，甲 (即原告)、乙 (即被告)雙方
  同意以現金或即期支票支付，收款人在後附之『收受款記錄表
  』中簽章，不另立收據。甲方若以支票給付價金到期未能兌現
  者，則視為甲方未給付該期價金，應負遲延給付之責任。
  二本買賣之產權移轉登記、抵押權塗銷及設定、貸款申辦及償
  還等事項，甲、乙雙方同意委由見證人加盟總部指定之特約地
  政士（以下簡稱特約地政士）代為辦理。三買賣價款分3期支
  付，其方式如下：[第1期: 簽約備證]甲方應支付500,000元 (
  包含定金)。本期價金甲方1次付清，同時簽發與尾款同額指定
  乙方為受款人之「禁止背書轉讓」本票乙紙交付特約地政士保
  管，以作為擔保 (俟尾款付清時即返還該本票予甲方)，乙方
  則將所有之土地及建物權狀正本交由特約地政士，同時雙方備
  齊證件，並在過戶書表上蓋妥印鑑章交付特約地政士，開始辦
  理過戶手續。……第11條　違約處理：一乙方除因不可抗力之
  事由外，若有歸責乙方之事由，致違反本契約各項義務之履行
  日期約定時，應負遲延責任，每逾1日 (自逾期日起算至完全
  給付日止)乙方應按甲方已支付價款千分之1計算違約金予甲方
  ，甲方並得於該期應支付之價款中逕為扣除。若經甲方催告限
  期履約而乙方仍逾期不履約時，甲方得解除本契約，乙方並應
  按甲方已支付之價款加倍返還予甲方作為違約賠償。……」（
  見本院卷第8-10頁）。
五系爭契約第3條第3款已約定原告支付第1期款時，同時簽發與
  尾款同額指定被告為受款人之禁止背書轉讓本票交付特約地政
  士保管，以作為擔保，被告則將所有之土地及建物權狀正本交
  由特約地政士，同時雙方備齊證件，並在過戶書表上蓋妥印鑑
  章交付特約地政士，開始辦理過戶手續。然原告於支付第1期
  款並簽發本票交予特約地政士後，被告仍未將所有之土地及建
  物權狀正本交由特約地政士開始辦理過戶手續，經原告於94年
  7月7日提起本件訴訟請求被告辦理系爭房地移轉登記後，系爭
  房地遭本院依第三人宏胤企業有限公司之聲請而為假扣押，原
  告遂於94年10月11日以郵局存證信函限期催告被告於函到5日
  內塗銷上揭假扣押登記，並將系爭房地所有權狀交付特約地政
  士，以利辦理產權過戶手續，該函被告於94年10月12日收到，
  迄未依限履行，原告之解除契約應屬合法。
六雖被告以其曾於94年7月7日簽具同意書予原告，其中載明：「
  備註：另如該不動產未能於94年10月31日前完成過戶時，本公
  司同意每月補貼買方一萬元」等語（見本院卷第46頁），已經
  原告簽收，基此主張被告已同意補貼原告逾期過戶之費用至過
  戶完成為止，亦經原告簽收認同，則本件買賣契約仍為有效，
  原告不得行使解約權云云。原告不否認已收上開同意書，惟否
  認同上開同意書，並陳稱：伊沒有同意，這只是文件簽收而已
  等語。經查，上開同意書並非契約，僅屬一種非對話之要約，
  原告收到上開同意書後並未於相當期間內承諾，依民法第157
  條規定，該要約已失其拘束力（最高法院70度年台上字第2495
  號判例意旨參照），是被告上開抗辯為無理由。
七本件原告於支付第1期款並簽發本票交予特約地政士後，被告
  未將所有之土地及建物權狀正本交由特約地政士開始辦理過戶
  手續，經原告限期催告後，被告仍未辦理所有權移轉過戶，且
  系爭房地竟遭本院依第三人宏胤企業有限公司之聲請為假扣押
  登記，原告據以解除契約，應屬合法，則依系爭契約第11條第
  1款之約定，被告並應按原告已支付之價款加倍返還予原告作
  為違約賠償。民法第250條規定：「當事人得約定債務人於債
  務不履行時，應支付違約金。違約金，除當事人另有訂定外，
  視為因不履行而生損害之賠償總額。其約定如債務人不於適當
  時期或不依適當方法履行債務時，即須支付違約金者，債權人
  除得請求履行債務外，違約金視為因不於適當時期或不依適當
  方法履行債務所生損害之賠償總額。同法第251條規定：「債
  務已為一部履行者，法院得比照債權人因一部履行所受之利益
  ，減少違約金。」同法第252條規定：「約定之違約金額過高
  者，法院得減至相當之數額。」又當事人約定契約不履行之違
  約金過高者，法院得減至相當之數額，此不問其作用為懲罰性
  抑為損害賠償之預定，均有其適用（參考最高法院70年度台上
  字第3796號判決要旨）。酌減之數額是否相當，應依一般客觀
  事實，社會經濟狀況、當事人實際上所受損害及債務人如能如
  期履行債務時，債權人可享受之一切利益為衡量標準。而債務
  已為一部履行者，法院亦得比照債權人所受利益，減少其數額
  。是當事人所受之一切消極損害，即可享受之預期利益及積極
  損害，而為審酌（參照最高法院49年台上字第807號判例要旨
  ）。系爭契約第11 條第1款之約定，其性質應屬賠償額預定性
  之違約金。本院審酌兩造違約金之約定，其目的在使被告為免
  受逾期罰款而依約履行，原告已付第1期款500,000元後，被告
  未依約開始辦理過戶手續，且系爭房地遭本院依第三人之聲請
  為假扣押登記，其違約情事相當嚴重，然依系爭契約約定被告
  應按原告已支付之價款加倍返還予原告，即1,000,000元，應
  屬過高，違約金應以已付價金加50%為適當，故本件逾期違約
  金應核減為750,000 元 (500,000×150% =750,000)。
八綜上所述，原告於支付第1期款並簽發本票交予特約地政士後
  ，被告未依約將土地及建物權狀正本交由特約地政士開始辦理
  過戶手續，經原告限期催告後，被告仍未辦理所有權移轉過戶
  ，原告通知解除契約，原告之解除契約應屬合法，依系爭契約
  第11條第1款之約定，被告並應按原告已支付之價款加倍返還
  予原告作為違約賠償，然兩造違約金之約定應屬過高，應核減
  為750,000元。從而，原告以被告未履行契約所定之義務而解
  除契約並請求給付違約金750,000元，及起訴狀送達翌日起即
  94年8月19日起至清償日止按年息5%計算之利息部分，為有理
  由，應予准許，至逾此部分之請求，為無理由，應予駁回。
九本件原告勝訴部分，原告陳明願供擔保，聲請宣告假執行，經
  核合於法律規定，爰酌定相當之擔保金額宣告之，併依職權酌
  定被告免為假執行之擔保金額。至原告敗訴部分，其假執行之
  聲請失所附麗，應併予駁回。
十本件事證已臻明確，兩造所為之其他主張陳述並所提之證據，
  經審酌後，認均與本件之結論無礙，不再一一論述，併予敘明
  。
十一結論：本件原告之訴為有理由，依民事訴訟法第79條、第390
  條第2項、第392條第2項，判決如主文。
中　　華　　民　　國　　94　　年　　12　　月　　19　　日
                  民事第三庭    法　官　曾啟謀
以上正本係照原本作成
如對本判決上訴，須於判決送達後20日內向本院提出上訴狀
中　　華　　民　　國　　94　　年　　12　　月　　19　　日
                                書記官　王月伶
